【裁判字號】    89,台上,2966
【裁判日期】    891229
【裁判案由】    拆屋還地
【裁判全文】
最高法院民事判決                              八十九年度台上字第二九六六號
    上  訴  人  辛○○
                        送達.
    上  訴  人  乙○○
                        送達.
    被 上訴 人  丁○○
                庚○○
                己○○
                甲○○
                丙○○
                戊○○
右當事人間請求拆屋還地事件，兩造上訴人對於中華民國八十八年一月二十六日台灣
高等法院第二審判決（八十六年度上字第一二四號），各自提起上訴，本院判決如左
：
    主  文
原判決除假執行部分外廢棄，發回台灣高等法院。
    理  由
本件上訴人辛○○主張：坐落頭城鎮○○○段十三之十六地號土地（下稱系爭土地）
為伊所有，對造上訴人乙○○及被上訴人為地上權人或建物所有人，兩造為合建事宜
，於民國八十三年三月廿二日訂立協議書，依契約第二條約定：「乙方（即乙○○及
被上訴人）同意將右列土地之地上物拆除，交由甲方（即辛○○）與建商合建。」又
第六條約定：「甲方與建商簽約日起二個月內，地上物需全部搬遷完畢，否則乙方之
地上物願由甲方以廢棄物處理，乙方絕無異議。」，伊簽訂上開協議書之同時，即與
建商鄭美蘭另簽訂合建契約書，並已收受新台幣（下同）五十萬元之履約保證金。伊
依兩造協議書第五條約定，將其中百分之卅五保證金十七萬五千元，寄送給被上訴人
林錫藤統一保管，並另分別通知乙○○及其餘被上訴人，詎保證金又遭退回，顯見乙
○○及被上訴人毫無履約誠意等情。爰依契約之法律關係，求為命乙○○及被上訴人
分別將系爭土地如第一審判決附圖所示Ｃ、Ｄ、Ｅ、Ｆ、Ｈ、Ｌ、Ｍ、Ｎ、Ｏ、Ｐ、
Ｑ部分建物拆除，交還土地與伊之判決（第一審判決辛○○全部勝訴，乙○○及被上
訴人提起上訴，原審就其中被上訴人部分，改判辛○○敗訴，就乙○○上訴部分，維
持第一審判決，辛○○、乙○○分別就其敗訴部分，提起第三審上訴。辛○○另就坐
落同段一三之二八地號土地，請求被上訴人丁○○拆屋還地部分，業經判決辛○○敗
訴確定）。
上訴人乙○○及被上訴人則以：系爭協議書僅初步商議土地合建事宜，就同意拆除之
標的物及如何分配合建房屋之坪數、位置等細節，意思表示尚未一致，該協議書僅為
預約，兩造之合建契約尚未有效成立。縱認該協議書有效成立，其第二條約定乙方同
意將系爭土地之地上物拆除，所指地上物為何？亦未表明。又系爭土地上門牌號碼頭
城鎮○○路一四五號、一四七號、一四八號房屋，係由伊之先祖林火碩及林崁額於日
據時代即興建完成，並由其後代林阿養、林阿傳、林阿文、林阿盛等人及其後繼承人
等世代居住至今，林火碩、林崁額之後代，均為系爭房屋之所有權人，伊僅為系爭房
屋之一部分共有人，對於系爭房屋顯無拆除之處分權能等語，資為抗辯。
原審將辛○○請求被上訴人拆屋還地部分，第一審所為辛○○勝訴之判決廢棄，改判
駁回其在第一審之訴，就辛○○請求乙○○拆屋還地部分，維持第一審所為乙○○敗
訴之判決，駁回乙○○之上訴，無非以﹕辛○○主張之事實，固據其提出協議書、合
建契約書、土地登記簿謄本、地籍圖、催告存證信函等為證。惟查系爭建物，經原審
法院委請台灣省建築師公會鑑定其建造年代，鑑定結果認為：「1.（第一審判決附圖
所示）Ｆ、Ｈ二區依其石基基座、檜木樑柱、板牆等材料使用方式形式研判興建於民
國前，屋頂部分則於民國五十五年前後翻修為水泥瓦。2.Ｃ、Ｅ、Ｌ、Ｎ四區之花崗
壓石基座、土牆、圓形木樑，研判興建於民國十五年以前，Ｃ、Ｅ區屋頂修建於民國
四十五年間，Ｃ、Ｌ區部分牆身於民國六十年間修建，屋頂及部分橫樑則延用舊有材
料，Ｃ區部分屋面於八十年間修建為Ｃ形鋼及烤漆鋼鈑，Ｎ區則於民國六十年間改建
。3.Ｏ、Ｐ、Ｑ三區以基座及內部夾層使用構材研判，原有建物與Ｃ、Ｅ、Ｌ、Ｎ四
區相同，現有建物主體改建於民國四十至四十五年間。4.Ｄ及Ｍ區所使用之材料為舊
有構造改建剩餘之材料，依其緊臨Ｃ、Ｎ、Ｌ三區研判約於民國六十年前即維持此狀
況」等語，有鑑定報告書可稽，足證系爭建物並非一次建造完成，而係歷經多年修建
，始成現今建物。被上訴人抗辯系爭建物為其先祖林火碩及林崁額二人所興建，自無
可取。惟被上訴人之先祖林火碩及林崁額於日據時期即世居於此，其後生有林阿養、
林阿傳、林阿文、林阿盛等，其等再生林朝福、林朝風、丁○○、林樹金、林朝來等
人，有戶籍登記簿謄本、繼承系統表可稽，系爭建物應於林阿養、林阿傳、林阿文、
林阿盛之後，隨人口增加，各房自行增建以供居住，至為明顯。系爭房屋稅籍資料，
除宜蘭縣頭城鎮○○路一四五號房屋無房屋稅設籍資料外，另有一四七號、一四八號
部分稅籍資料登載為被上訴人以外之訴外人林健男等多人為納稅義務人，足認卷附之
稅籍證明書仍然無法證明系爭房屋僅為被上訴人六人個別所有。依卷附宜蘭地政事務
所八十五年三月一日土地複丈成果圖觀之，大坑路一四八號房屋除現由被上訴人甲○
○、戊○○、丙○○使用外，另有訴外人林東魁使用該屋，大坑路一四七號房屋除現
由被上訴人己○○、林錫藤及上訴人乙○○使用外，亦有訴外人林健煌、林天雄使用
該屋。依大坑罟段十三之十六地號土地登記簿謄本記載，除被上訴人丁○○、林錫藤
、己○○、丙○○、戊○○及上訴人乙○○於該土地上之一部設定地上權外，另有訴
外人林阿傳等多人亦於該土地上設定一部地上權，有土地登記簿謄本、複丈成果圖、
戶籍登記謄本、宜蘭縣稅捐稽徵處函及其所附稅籍資料可稽。系爭建物與地上權登記
未盡一致，且除稅籍資料外，並無其他證據足供認定，被上訴人抗辯系爭建物，並非
其個人所有，應屬各房繼承人所有等語，自非無據。按公同共有物之處分及其他權利
之行使，除其公同關係所由規定之法律或契約另有規定外，應得公同共有人全體之同
意，非任何一人所得私擅處分。又公同共有人中之一人如無法律或契約之根據，亦未
得其他公同共有人之同意，而就公同共有物為處分，自屬全部無效（最高法院十九年
上字第二四一八號、三十七年上字第六四一九號判例參照）。本件系爭建物，既非被
上訴人個人所有，應屬全體繼承人所有，則被上訴人與辛○○間所訂協議書，自屬無
效。辛○○本於協議書之法律關係，請求被上訴人拆除地上物並交還土地，為無理由
，不應准許。次查乙○○之被繼承人林朝風於八十二年四月六日死亡，其繼承人除乙
○○外，尚有林正雄、林正儀、林正宗、林正忠、林阿珠、林烏肉、林美鳳、林美素
、林美玉及林朝風之配偶林曾阿得等人，有戶籍登記簿謄本及繼承系統表足憑。林朝
風死亡後，其繼承人於八十二年十一月二十六日，書立遺產分割協議書，將宜蘭縣頭
城鎮○鄰○○路一四七號稅籍00000000000及00000000000號
之房屋各一棟之所有權全部，由乙○○繼承取得，有遺產分割協議書及宜蘭縣稅捐稽
徵處致原審法院之八十六年六月四日八十六宜稅財字第一九○號函可按，足認如第一
審判決附圖編號Ｌ、Ｑ所示建物，應為乙○○之被繼承人林朝風所興建，為其遺產之
一部，由其繼承人分割繼承，林朝風死亡即分歸乙○○所有，至為明顯。依民法第七
百五十九條規定，共有不動產之共有人中有人死亡時，於其繼承人未為繼承登記前，
不得分割共有物，係指不動產所有權而言，事實上之處分權則不在此限。本件乙○○
所繼承之系爭建物未辦保存登記，與違章建築相類，其他繼承人協議將系爭屬林朝風
遺產之房屋分歸乙○○所有時，即係將系爭房屋之事實上處分權分歸乙○○，乙○○
對系爭如第一審判決附圖Ｌ、Ｑ之建物，自有事實上之處分權，上訴人乙○○抗辯其
對該Ｌ、Ｑ部分之建物無處分權，核無可採。辛○○本於協議書契約之法律關係，請
求乙○○將坐落宜蘭縣頭城鎮○○段十三之十六地號土地上如第一審判決附圖編號Ｌ
及Ｑ，面積一一二點五八平方公尺之建物拆除，並交還土地，為有理由，應予准許等
詞，為其判斷之基礎。
按民法第八百二十八條第二項規定所謂公同共有物之處分，係指足使公同共有物所有
權發生得喪變更或受限制之物權行為而言。約定拆除房屋之協議，僅係債權契約，並
非處分行為，本件原審誤引本院十九年上字第二四一八號及三十七年上字第六四一九
號關於公同共有物處分之判例，認上訴人辛○○與被上訴人所訂系爭協議書，違反公
同共有物處分之規定，自始無效，因而為上訴人辛○○不利之判決，自有可議。次查
原審認上訴人乙○○所應拆除之如第一審判決附圖所示Ｌ、Ｑ部分之建物，依原審所
援用之台灣省建築師公會鑑定結果，該Ｌ部分之花崗壓石基座、土牆、圓形木樑，研
判興建於民國十五年以前，牆身於民國六十年間修建，屋頂及部分橫樑則延用舊材料
；Ｑ部分建物，以基座及內部夾層使用構材研判，原有建物與Ｌ區相同，現有建物主
體改建於民國四十至四十五年間（詳見原判決十九頁理由欄三之（一）之(一)及外放鑑
定報告書）。則判斷該Ｌ、Ｑ部分建物，由何人原始建築取得所有權，自應審酌上開
鑑定結果，原審置上開鑑定資料不顧，逕以訴外人林朝風死亡後，其繼承人（包括上
訴人乙○○）共同訂立之遺產分割協議書及稅籍資料為據，認該Ｌ、Ｑ部分建物為林
朝風所興建，進而為不利於上訴人乙○○之判決，亦嫌速斷。末查原判決就系爭建物
及土地位置，雖均記載「如附圖」所示……，惟原判決則未見有任何附圖，尤有未當
。上訴論旨，指摘原判決不當，求予廢棄，非無理由。
據上論結，本件兩造上訴人之上訴均為有理由，依民事訴訟法第四百七十七條第一項
、第四百七十八條第一項，判決如主文。
中      華      民      國    八十九    年     十二     月    二十九    日
                              最高法院民事第二庭
                                  審判長法官  曾  桂  香
                                        法官  劉  延  村
                                        法官  劉  福  聲
                                        法官  黃  秀  得
                                        法官  陳  重  瑜
      右正本證明與原本無異
                                              書  記  官
中      華      民      國     九十     年      一      月      九      日


司法院資訊處製作；財團法人民間司法改革基金會備份。
